臺灣士林地方法院民事判決　　　　　　　 96年度訴字第877號
原　　　告　台中商業銀行股份有限公司
法定代理人　戊○○
訴訟代理人　甲○○
被　　　告　丁○○
　　　　　　乙○○
共　　　同
訴訟代理人　丙○○
上列當事人間塗銷所有權移轉登記等事件，本院於民國96年10月
31日言詞辯論終結，判決如下：
    主  文
被告丁○○與乙○○就附表所示不動產於民國九十六年三月八日
所為之贈與契約及於民國九十六年三月十九日以贈與為原因所為
之所有權移轉登記物權行為，均應予撤銷。
被告乙○○應將如附表所示不動產經臺北市士林地政事務所於民
國九十六年三月十九日所為之所有權移轉登記（九六年北投字第
六三五九號收件）予以塗銷。
訴訟費用新台幣壹萬壹仟貳佰玖拾陸元由被告負擔。
    事實及理由
一、原告主張：訴外人鉅碩國際實業有限公司（下稱鉅碩公司）
    於民國94年11月8 日邀同被告丁○○為連帶保證人，向原告
    借款新臺幣（下同）105 萬元、45萬元二筆。嗣鉅碩公司自
    96年2 月8 日起即未依約繳款，積欠本金48萬6,272 元暨利
    息、違約金，依約上開二筆借款已視為全部到期，被告丁○
    ○為鉅碩公司之連帶保證人，自應負連帶清償責任。惟被告
    丁○○竟於96年3 月8 日將其所有如附表所示之不動產（下
    稱系爭不動產）無償贈與其配偶即被告乙○○，並於96 年3
    月19日經臺北市士林地政事務所辦妥所有權移轉登記（96年
    北投字第6359號收件）。原告上述債權，已取得執行名義，
    並向臺灣臺北地方法院聲請強制執行，雖經該院核發移轉命
    令，將被告丁○○之薪資債權在每月薪資3 分之1 範圍內，
    按參與分配之債權比例移轉於原告，惟該薪資債權係由多數
    債權人按比例分配，原告所得受償之金額甚少，而被告丁○
    ○及鉅碩公司均無其他財產可得清償，故原告上開贈與系爭
    不動產及移轉登記之無償行為，已害及原告之債權，依民法
    第244 條第1 項規定，原告自得訴請撤銷之，並依同條第4
    項規定，請求命受益人即被告乙○○回復原狀塗銷移轉登記
    。爰依上述規定提起本訴。並聲明：如主文所示。
二、被告則以：於被告2 人婚姻關係存續期間，被告丁○○陸續
    向被告乙○○借款超過100 萬元，於95年間2 人即考慮離婚
    ，被告丁○○為清償該等債務及保障2 人所生女兒之生活，
    始將系爭不動產移轉予被告乙○○，實質上並非贈與，係因
    代書建議，為節省土地增值稅，乃以贈與方式辦理移轉登記
    。主債務人鉅碩公司未支付利息之事，當初被告丁○○並未
    收到原告之通知。又被告丁○○每月薪資3 分之1 範圍，已
    經臺灣臺北地方法院執行命令將薪資債權移轉於原告，本件
    亦無原告所稱有害及其債權之情形。原告訴請撤銷為無理由
    等語，資為抗辯。並聲明：原告之訴駁回。
三、經核：
  (一)鉅碩公司於94年11月8 日邀同被告丁○○為連帶保證人，向
    原告借款105 萬元、45萬元二筆。嗣鉅碩公司自96年2 月8
    日起即未依約繳款，積欠本金48萬6,272 元暨利息、違約金
    ，被告丁○○應負連帶清償責任，原告為被告丁○○之債權
    人。原告就其債權，已經取得執行名義，並聲請臺灣臺北地
    方法院強制執行被告丁○○對第三人臺北市政府警察局交通
    警察大隊之薪資債權，經該院於96年8 月15日核發北院錦96
    執平字第40380 號執行命令，將被告上述薪資債權，每月薪
    資3 分之1 範圍內，按債權比例移轉於原告及其他債權人三
    信商業銀行股份有限公司、遠東國際商業銀行股份有限公司
    、臺灣中小企業銀行股份有限公司。上述各債權人之債權本
    金依序分別為48萬6,272 元、21萬42元、37萬572 元、美金
    5 萬1,625 元（均另有利息、違約金及執行費）。
  (二)被告2 人原為夫妻關係，於96年6 月14日離婚。
  (三)系爭不動產原為被告丁○○所有，經被告2 人以96年3 月8
    日贈與為原因，於96年3 月16日向臺北市士林地政事務所申
    請辦理移轉登記，經該所以96年北投字第6539號收件，於96
    年3 月19日完成所有權移轉登記。
  (四)被告丁○○除上述薪資收入外，無其他財產。
    以上各項，有原告所提出借據、約定書、交易明細查詢、貸
    款簡易資料查詢、土地暨建物登記謄本、異動索引（以上為
    影本）、被告戶籍謄本，被告所提出土地暨建物登記謄本、
    臺灣臺北地方法院執行命令影本，臺北市士林地政事務所96
    年8 月31日北市士地三字第09631422000 號函所檢送移轉登
    記申請案卷影本及被告丁○○之稅務電子閘門財產所得調件
    明細表附卷可稽，且為兩造所不爭執，均堪認為真實。
四、得心證之理由：
    按債務人所為之無償行為有害及債權人者，債權人得聲請法
    院撤銷之；又按債權人依第1 項或第2 項之規定聲請法院撤
    銷時，得並聲請命受益人或轉得人回復原狀，民法第244 條
    第1 項、第4 項分別定有明定。即撤銷債務人所為之無償行
    為者，祇須具備(一)為債務人所為之無償法律行為，(二)其無償
    法律行為有害於債權人，(三)其法律行為係以財產權為目的，
    即為已足，至於債務人之法律行為除有特別規定外，無論為
    債權行為抑為物權行為，均非所問（最高法院42年臺上字第
    323 號判例參照）。本件原告依民法第244 條第1 項，訴請
    撤銷被告間移轉系爭不動產所有權之贈與契約及物權行為，
    並依同條第4 項規定，請求被告被告乙○○回復原狀塗銷移
    轉登記等情，被告則以前揭情詞置辯。是本件所應審酌之爭
    點，應在於：(一)被告間移轉系爭不動產所有權之行為係無償
    或有償行為？(二)前項如為無償行為，是否害及原告之債權？
    茲論述如下：
  (一)被告間移轉系爭不動產所有權之債權行為及物權行為係無償
    行為：
    查被告係以96年3 月8 日「贈與」契約為原因，而申請辦理
    系爭不動產之所有權移轉登記，已如上述。按稱贈與者，謂
    當事人約定，一方以自己之財產無償給與他方，他方允受之
    契約。民法第406 條定有明文。被告既訂立上述贈與契約，
    並以之為原因辦理所有權移轉登記，形式上自屬無償行為。
    被告抗辯實質上非贈與云云，為原告所否認，被告自應就其
    抗辯之情，負舉證之責。被告雖辯謂：伊2 人於95年間即考
    慮離婚，丁○○為清償對乙○○之借款債務，及保障女兒生
    活，乃將系爭不動產移轉予乙○○，係因代書建議，為節省
    土地增值稅，乃以贈與方式辦理云云。然查，被告係辦理系
    爭不動產所有權移轉登記後，於96年6 月14日始離婚，尚不
    足認定系爭不動產確屬婚姻關係消滅之財產分配。又被告就
    渠等抗辯：丁○○陸續向乙○○借款超過100 萬元乙節，非
    但未能具體主張借款之時間、金額，亦未能提出任何積極之
    證據，足以證明渠2 人確有成立消費借貸意思表示之合致及
    金錢之交付，自難認被告此部分抗辯為真正。再者，被告就
    移轉系爭不動產係如何抵償債務？抵償金額？其上抵押權設
    定登記所擔保債務應否承擔？等節，亦未能具體主張並舉證
    以明，亦不足認定渠2人 確係以抵償債務之合意而為移轉行
    為，被告抗辯非無償贈與行為云云，自難以憑採。綜上以解
    ，被告間移轉系爭不動產所有權之債權行為及物權行為係屬
    無償行為，堪以認定。
  (二)被告所為移轉系爭不動產之無償行為，已害及原告之債權：
    被告另抗辯：被告丁○○每月薪資3 分之1 範圍，已經臺灣
    臺北地方法院執行命令將薪資債權移轉於原告，無害及原告
    債權之情形云云，亦為原告所否認。經核，被告丁○○每月
    薪資3 分之1 範圍，係按債權比例移轉於原告及其他債權人
    數名，已如上述，單以本金計算，各債權總額已達200 餘萬
    元（美金部分折算為新臺幣併計）以上，原告債權比例不及
    5 分之1 。而被告丁○○95年度之薪資收入總額為82萬5,44
    6 元，有卷附被告丁○○之稅務電子閘門財產所得調件明細
    表可稽，以之計算，平均每月薪資金額僅約6 萬8,787 元，
    以執行命令每月薪資3 分之1 範圍計算，每月得執行總額僅
    約2 萬2,929 元，比例分配後，原告每月得受償金額至多亦
    不足5,000 元，自難於短期內獲償。除此，被告丁○○又無
    其他財產可資清償，亦如上述。顯然被告移轉系爭不動產所
    有權之行為已影響原告債權之受償，是原告主張已損害及其
    債權乙情，亦堪信為真正。
五、綜上所述，原告為被告丁○○之債權人，被告就系爭不動產
    所為無償贈與契約及移轉所有權之物權行為，已害及原告債
    權之實現，從而，原告依民法第244 條第1 項、第4 項規定
    ，請求：(一)被告丁○○與乙○○間就如附表所示不動產於96
    年3 月8 日所為之贈與契約及於96年3 月19日以贈與為原因
    所為之所有權移轉登記物權行為，均應予撤銷；(二)被告乙○
    ○應將如附表所示不動產經臺北市士林地政事務所於96年3
    月19日所為之所有權移轉登記（96年北投字第6359號收件）
    予以塗銷，均有理由，應予准許。
七、本件並確定訴訟費用額為1萬1,296元（即第一審裁判費），
    應由被告負擔。
八、本件判決基礎已臻明確，兩造其餘攻擊防禦方法及訴訟資料
    經本院審酌後，核與判決不生影響，無一一論述之必要，併
    予敘明。
九、據上論結，原告之訴為有理由，依民事訴訟法第385條第1項
    前段、第78條、第85條第1項前段，判決如主文。
中　　華　　民　　國　　96　　年　　11　　月　　23　　日
                  民事第三庭
                            法  官  施月燿
以上正本係照原本作成。
如對本判決上訴須於判決送達後20日內向本院提出上訴狀。
中　　華　　民　　國　　96　　年　　11　　月　　28　　日
                            書記官  韓金發
